臺灣臺北地方法院民事判決　　　　　　95年度重訴字第1101號
原　　　告　財團法人天主教聖言會
法定代理人　丙○○
訴訟代理人　李承志　　律師
被　　　告　財政部國有財產局即被繼承人楊世豪遺產管理人
法定代理人　甲○○
訴訟代理人　乙○○
複代理人　　丁○○
當事人間請求土地所有權移轉登記事件，本院於中華民國96年3
月8日言詞辯論終結，判決如下：
    主      文
被告應將座落嘉義市○路○段第二００之一、二００之二、二０
０之三、二００之七、二００之八、二００之十四、二０一之一
、八二二之八地號土地，移轉登記與原告。
訴訟費用由被告負擔。
本判決於原告以新臺幣佰柒拾捌萬元為被告供擔保後，得假執
行，但被告如以新臺幣壹仟壹佰拾萬肆仟佰陸拾捌元為原
告預供擔保，得免為假執行。
    事實及理由
壹、程序方面：
    一按遺產管理人有為保存遺產必要處置之職務，民法第1179
      條第1項第2款定有明文，所謂必要處置，除管理及改良行
      為外，其必要之處分行為亦包括在內，是遺產管理人於此
      限度內，就關於遺產之訴訟，有實施訴訟之權能。本件被
      繼承人楊世豪於民國84年12月5日死亡，經訴外人財政部
      臺灣省北區國稅局以利害關係人地位，聲請本院86年度管
      字第38號裁定，指定被告財政部國有財產局即被繼承人楊
      世豪之遺產管理人，按諸前揭說明，被告就此訴訟有實施
      訴訟之權能，合先敘明。
    二原告財團法人天主教聖言會未於最後言詞辯論期日到場，
      核無民事訴訟法第386條各款所列之情形，爰依被告之聲
      請，由其一造辯論判決。
貳、實體方面：
    一原告未於最後言詞辯論期日到場，惟據其之前到場及所提
      書狀起訴主張：訴外人楊世豪生前為原告之神父，時值原
      告創建嘉義輔仁中學之初，因外國人取得土地受有諸多法
      令限制，因楊世豪神父乃我國籍兼為輔仁中學教務長，就
      其擔任神父期間之財產，與原告成立生前繼續贈與契約，
      故原告於68年間起，乃出資委任楊世豪神父購買座落嘉義
      市○路○段200-1、200-2、200-3、200-7、200-8、200-1
      4、201-1、822-8等地號土地，並登記於其名下，以利輔
      仁中學校務之推廣，嗣輔仁中學校務逐漸上軌道，楊世豪
      神父即有歸還上開土地與原告之意，惟因上開土地已變更
      為道路用地，故出立委託書委由輔仁中學處理上開土地，
      卻因楊世豪身故而不了了之，為此依信託與委任混合契約
      、生前贈與契約請求楊世豪之遺產管理人即被告將上開土
      地返還予原告等語。並聲明：(一)被告應將座落嘉義市○路
　　　○段200-1、200-2、200-3、200-7、200-8、200-14、201
  　　-1、822-8等地號土地，移轉登記與原告；(二)願供擔保請
　    准宣告假執行。
  　二被告則以：信託法公布前，我國並無信託之相關法律規定
    　，依最高法院之見解，所謂信託行為係委託人為自己或第
      三人之利益，以一定之財產為信託財產，將之移轉於受託
      人，由受託人管理或處分，以達成一定經濟上或社會上目
      的之行為，且在信託契約當事人間必須有信託之合意，始
      能成立；原告縱因故不得不將系爭土地登記於其名下，惟
      輔仁中學成立後，尚非不得將系爭土地登記於該學校名下
      ，系爭土地為既成道路，亦無礙於土地所有權之移轉，楊
      世豪神父係以所有權人之身分取得系爭土地甚明，其與原
      告間並無信託或委任之合意，難謂成立信託及委任契約；
      又臺灣板橋地方法院92年度家訴字第60號民事判決係針對
      楊世豪神父生前所遺輔仁大學郵局存簿儲金所為之個案，
      本件系爭土地並不在該案審理範圍，不為該判決效力所及
      ；再依聖言會會憲第213、213-1規定觀之，該會仍允許會
      友對部分財物取得所有權，且依上開民事事件92年11月8
      日言詞辯論筆錄所載證人柏殿宏之證詞：「有些國家承認
      這個會憲，就可以依照這個方式直接歸教會所有，台灣的
      做法還沒有很清楚，大部分是在臨終前，把錢領出來交給
      教會，也有人用遺囑處理。」，是原告會友於台灣對該會
      之贈與，通常仍有形式上之交付或遺贈，楊世豪神父倘有
      將系爭土地或因該土地所得之價金贈與之意，得逕將該土
      地贈與輔仁中學，由該校自行辦理申請徵收事宜，無須耗
      費程序委請該學校辦理系爭土地申請徵收事宜，再另將所
      得贈與，楊世豪神父生前亦未為系爭土地贈與之相關遺囑
      ，足證其與原告間，就系爭土地無贈與之合意等語，資為
      抗辯。並聲明：原告之訴駁回。
　  三兩造不爭執之事實：經本院協商兩造整理爭點，本件兩造
　    不爭執之事項（本院卷第84頁)，經本院為文字修正後如
      下：
    　(一)楊世豪神父生前為原告之神父，並兼任嘉義輔仁中學教
　      務長。其於84年12月5日亡故，經財政部臺灣省北區國
        稅局以利害關係人之地位，聲請本院裁定被告為其遺產
        管理人（本院86年度管字第38號)。
　    (二)楊世豪神父生前名下座落於嘉義市○路○段第200-1、
　      200-2、200-3、200-7、200-8、200-14、201-1、822-8
        號土地，現由被告管理中。
      以上並有被告臺灣北區辦事處95年6月21日台財北接字第
      095026109號 (本院卷第10頁)、土地登記簿謄本 (本院卷
      第12至19頁)在卷可稽，應堪認定為真實。
　  四得心證之理由：經本院協商兩造整理爭點，本件待辯論之
    　爭點為：(一)原告與楊世豪神父生前是否訂有信託與委任之
      混合契約？(二)原告與楊世豪神父生前是否訂有生前繼續贈
      與契約？（本院卷第84頁反面)，茲判斷如下:
      (一)按當事人互相表示意思一致者，無論其為明示或默示，
        契約即為成立，民法第153條定有明文，而主張契約存
        在者，按諸民事訴訟法第277條舉證責任原則之規定，
        自應由其就該契約存在之事實負舉證之責。經查，原告
        主張其與楊世豪神父生前就系爭土地訂有信託及委任混
        合契約存在，業為被告所否認，按諸上揭說明，自應由
        原告負舉證之責。次查，原告雖提出楊世豪神父書立之
        委託書為證（本院卷第20頁)，惟觀諸該委託書載明：
        「茲委託嘉義市私立輔仁高級中學代辦本人私有座落嘉
        義市○路○段200-1、200-2、200-3、200-7、200-8、
　　　　200-14、201-1、201-6、822-8地號等九筆土地志願讓
　　　　給市政府公價徵收歸為公有事宜。」已明確表示系爭土
  　　　地為楊世豪神父私有土地，此外，原告復未提出其他任
　　　　何證據以資證明原告與楊世豪神父間訂有信託及委任混
　　　　合契約存在，原告依上開契約請求被告將系爭土地移轉
  　　　登記原告所有，即非有據。
      (二)次按稱贈與者，謂當事人約定，一方以自己之財產無償
        給與他方，他方允受之契約，民法第406條定有明文。
        本件原告主張楊世豪生前為原告神父，與原告間有繼續
        贈與契約存在，並聲請本院調閱臺灣板橋地方法院92年
        度家訴字第60號案卷為證，被告雖否認之。惟查，楊世
        豪生前確為原告所屬之神父，有證明函及其訃聞附於上
        開案卷可查（該案卷第61、62頁)，並為被告所不爭執
        ，而依聖言會會憲第213-2規定：「會友以本會成員，
        或以個人才能所獲取的財物，皆歸本會。退休金、保險
        金等亦歸本會。」、第213-3規定：「會友接受贈送給
        個人的財物，即變為修會的財物。」、212-8並規定：
        「凡違犯下列事項者，皆違犯福音的神貧聖願：(a)凡
        無長上許可而獨自獲取使用錢財者。」，有聖言會憲附
        於該案案卷可憑（該案卷第65頁)。再查，該案證人柏
        殿宏結證稱：擔任神父一定要發終身願，把財產捐給教
        會，一方面是天主教的基本教會法，另一方面是聖言會
        的會憲規定；發了守神貧願之後，像我在學校工作者，
        薪水先入個人帳號，再由聖言會領取支用，個人財物如
        果是祖先留下的財產，可以遺囑之方式一部分留給親友
        ，一部分給教會，如果是自己賺的錢要全部歸教會；有
        些國家承認這個會憲，就可以依照這個方式直接歸教會
        所有，台灣的作法還沒有很清楚，大部分是在臨終前，
        把錢領出來交給教會，也有人用遺囑處理；楊世豪神父
        曾委託被告處理其與聖言會之財務等語（該案卷第23至
        24頁)；該案證人即聖言會修士范姜吉雄於該案結證稱
        ：在修會團體裡經過教會核可者可以發終身願，發了終
        身願之後，像我單純在教會工作者，薪水直接入聖言會
        帳戶，個人財物如果是祖先留下的財產，可以遺囑的方
        式將財物一部分給親友，一部分給教會，如果是自己賺
        的錢，要全部歸教會等語（該案卷第75頁)；該案證人
        即聖言會中華省會長柯博識於該案結證稱：在聖言會擔
        任神父需發守神貧願拋棄財產，薪水所得要歸教會所有
        ，如有繼承父母之財產，按照教會之規定，先寄放在教
        會裡，離開時，繼承的財產可以帶走，個人賺的錢、別
        人送的錢都要歸教會，被告當時擔任聖言會台灣北部團
        體的總務，有權接受會士、神父、修士死亡時委託處理
        財產等語 (該案卷第83頁)。而查，贈與契約，並非要
        式契約，楊世豪神父於生前既已發守神貧願，將其以個
        人才能所獲取的財物、退休金、保險金、接受贈送給個
        人的財物，均歸聖言會所有，並經天主教聖言會允受，
        則應認雙方成立贈與契約，又雙方所合意之內容乃係楊
        神父擔任神父期間之所有財產之贈與，故自屬生前繼續
        贈與契約無疑，基於宗教自由之保障與民法私法自治之
        原則，該生前繼續贈與契約，既未違反民法第71條至第
        74條之規定，亦未違反民法其他之強制規定，自應認為
        有效。又查，被告雖辯稱依聖言會會憲第213、213-1規
        定，該會仍允許會友對部分財物取得所有權，證人柏殿
        宏亦證稱會友於臺灣對該會之贈與，通常仍有形式上之
        交付或為遺贈云云，然查，觀諸聖言會會憲第213條規
        定，會友只可「保留對私人用品的佔有權，但在使用該
        它們時需要長上特殊或一般的許可。」系爭八筆土地，
        顯非私人用品甚明，又上開會憲第213-1所規定者為會
        友發願以前所得財產及發願後對所獲遺產或遺贈有所有
        權，系爭八筆土地非屬其中，亦灼然甚明，而證人柏殿
        宏於該案所證係因我國對於該會憲是否承認，並不明確
        ，因此做法上有人將錢領出交給教會，或以遺囑為之，
        並非能以之認為其贈與契約尚未成立，或認為贈與契約
        為要物契約，或此類之贈與須以遺囑為之，被告上開所
        辯，並非可採。從而，本件原告依楊世豪神父與原告間
        之生前繼續贈與契約關係，請求被告移轉系爭八筆土地
        登記與原告，即屬有據。
      (三)再按確定判決之既判力，固以訴訟標的經表現於主文判
        斷事項為限，判決理由並無既判力，但法院於判決理由
        中，就訴訟標的以外，當事人主張之重要爭點，本於當
        事人辯論之結果已為判斷時，對此重要爭點所為之判斷
        ，除有顯然違背法令，或當事人已提出新訴訟資料，足
        以推翻原判斷之情形外，應解為在同一當事人就該已經
        法院判斷之重要爭點，不得作相反之主張或判斷，始符
        民事訴訟上誠信原則（最高法院92年度台上字第315號
        判決意旨參照)。經查，本件兩造之爭點不論係原告與
        楊世豪神父生前是否訂有信託與委任之混合契約或原告
        與楊世豪神父生前是否訂有生前繼續贈與契約，均與臺
        灣板橋地方法院92年度家訴字第60號返還遺產事件相同
        ，並經該案判決認定原告與楊世豪神父間無信託契約關
        係存在，但存有贈與契約關係存在，除有該案判決書在
        卷可查（本院卷第21至45頁)，復經本院調閱上開案卷
        核對無訛，且該案言詞辯論之重點，即係上開二爭點，
        此觀諸該案判決書即明，該案歷經五次言詞辯論期日始
        告終結，兩造實已盡攻擊防禦之能事，上開判決之判斷
        並無顯然違背法令之情形，兩造於本案亦未提出新訟資
        料，足以推翻該案判決，兩造即不得再作相反之主張，
        始符合訴訟法上之誠實信用原則，併予敘明。
      (四)綜上述，本件原告本於與楊世豪神父間生前之贈與契約
        關係，請求被告將其管理之座落於嘉義市○路○段第20
　　　　0-1、200-2、200-3、200-7、200-8、200-14、201-1、
　　　　822-8號土地移轉登記與原告所有，為有理由，應予准
　　　  許。
、假執行之宣告：原告陳明願供擔保請准宣告假執行，核無不
　　合，爰裁定如主文第3項所示之金額准許之；被告雖未陳明
　　願供擔保，請准免為假執行，惟本院認定以宣告被告預供擔
　  保免為假執行為宜，爰依職權宣告被告提供如主文第3項所
    示之金額後，得免為假執行。
肆、本件事證已臻明確，兩造其餘攻擊防禦方法及所舉未經援用
    之證據，經本院斟酌後，認為均不足以影響判決之結果，爰
    不一一論駁，併此敘明。
據上論結，原告之訴為有理由，依民事訴訟法第385 條第1 項前
段、第78條、第390條第2項、第392條第2項，判決如主文。
中　　華　　民　　國　　96　　年　　3　　月　　22　　日
                  民事第四庭法  官  劉坤典
以上為正本係照原本作成
如對本判決上訴，須於判決送達後20日內向本院提出上訴狀
中　　華　　民　　國　　96　　年　　3　　月　　22　　日
                            書記官  楊勝欽
